【裁判字號】    90,判,2052
【裁判日期】    901108
【裁判案由】    新型專利舉發
【裁判全文】
最  高  行  政  法  院  判  決                    九十年度判字第二○五二號
    原      告  乙○○
    訴訟代理人  甲○○  律師
    被      告  經濟部智慧財產局
    代  表  人  陳明邦
右當事人間因新型專利舉發事件，原告不服行政院中華民國八十八年十月十五日台八
十八訴字第三七九二二號再訴願決定，提起行政訴訟。本院判決如左︰
    主  文
原告之訴駁回。
訴訟費用由原告負擔。
    事  實
緣關係人蒲聰賢於民國八十一年十一月十六日以其「百葉窗鎖結部份改良構造」，向
被告經濟部中央標準局（八十八年一月二十六日改制為經濟部智慧財產局）申請專利
，經被告編為第00000000號審查，准予專利，於公告期滿確定後，發給新型
第八一○七六號專利證書，嗣原告以系爭案有違行為時專利法第九十五條、第九十六
條第一款及第五款規定，檢具義大利ALUK公司七十八年七月十八日開立之發票、型號
一四六一號鎖具產品及產品說明書（下稱引證一）暨申准在先之第00000000
號「隱藏式鋁門天地栓附鎖」新型專利案（下稱引證二）專利公告影本，對之提出舉
發。案經被告審查，為本案舉發不成立之審定，發給八十七年十一月十七日台專（判
）○六○○六字第一四○二七六號專利舉發審定書。原告不服，提起訴願、再訴願，
遞遭決定駁回，遂提起行政訴訟。茲摘兩造訴辯意旨於次：
甲、原告起訴意旨略謂：
一、被告認為義大利ALUK公司所開發票，記載型號一四六一與鎖具產品其中黑色塑膠
    製墊片編號一六四○不同，而認定無關聯性；惟該產品與產品說明書既已與系爭
    案之技術內容幾近相同，而與義大利ALUK公司之發票上型號僅差一號，乃因為黑
    色塑膠墊片與鎖具各被ALUK公司編列為一四六○號以及一四六一號，而被告應通
    知被舉發人補充說明，方為適法。
二、原告提出舉發當時所呈鎖具產品及說明書，與系爭案相互比對，可以得知該鎖具
    產品乃揭露了相似於系爭案之鎖定塊，且鎖定塊一側亦係藉定位梢將有定位槽的
    上方連桿與下方連桿定位，而上方連桿與下方連桿同樣可以將有卡桿連接的Ｔ型
    桿一端以螺絲將Ｔ型桿固定在上、下連桿之匚型槽中；且從該鎖具內部可以看出
    在上方連桿與下方連桿中的導梢槽，亦係以固定在鎖頭座內側之導梢為直線上下
    位移之依據，當鎖頭軸上之鎖頭桿經過扭轉時，亦同時可以導桿之導桿槽為憑藉
    來推動導桿，連帶使得鎖定塊也做九十度之擺動，同時上方連桿與下方連桿也做
    上下的位移，而使得卡桿向上頂出；是以，從以上的比較分析可以得知，除了因
    為未裝設在百葉窗而無旋鈕以及防塵蓋之外觀揭露以外，乃揭露了系爭案之主要
    技術內容。
三、引證二係藉由鎖體被旋鎖可同步連動上方之導塊與鎖栓以及下方導塊與鎖栓，而
    分別穿入門之上方與下方，達到上方、下方與側方三方向之同步定位效果，此與
    系爭案之主要技術內容，使用在百葉窗之上方、下方與側邊方向的定位，乃為相
    同之技術運用，因此足以佐證類似之技術內容運用在門、百葉窗以達到上、下以
    及側邊方向之定位功能，乃係為申請前熟悉該項技藝人士所易於思及；被告未察
    及此，顯有疏失。
四、綜上所述，原處分及一再訴願決定，實屬違誤，請併予撤銷等語。
乙、被告答辯意旨略謂︰
一、原告主張引證一中鎖具之可拆卸式黑色塑膠墊片編號一四六○及○六二三Ｎ，與
    發票鎖具型號一四六一不同，應通知原告補充云云；然任何人對專利案提出舉發
    時，應依法附具證據供被告審查，原告既未提出具體之證據以證明兩者之間的關
    聯性（及黑色塑膠製墊片與鎖具各被編列為一四六○及一四六一號），被告自應
    對原有資料進行審查，經查兩者間不能證明有關聯性，引證一不具證據力。
二、原告謂引證二可達上、下方與側方三方向之同步定位云云；然查引證二是藉鎖體
    帶動驅動塊以直接推動導塊、鎖栓達到鎖結目地，並不能在上、下鎖定之同時具
    橫向鎖結之效果，故系爭專利與引證二不同，引證二亦不能證明系爭專利不具新
    穎性及進步性。
三、綜上所述，本件原告之訴為無理由，請予駁回等語。
    理  由
一、按凡對於物品之形狀、構造或裝置，首先創作，合於實用之新型者，得依法申請
    專利，為行為時專利法第九十五條所規定。又核准專利之新型，任何人認有違反
    當時專利法第九十五條至第九十七條之規定，應撤銷其新型專利權者，依同法第
    一百十條準用第六十一條規定，得附具證據向專利局舉發之；從而有無應撤銷新
    型專利權之情事，依法應由舉發人附具證據供查。
二、本件關係人於八十一年十一月十六日以其「百葉窗鎖結部份改良構造」，向被告
    申請專利，經被告編號審查，准予專利，於公告期滿確定後，發給專利證書，嗣
    原告以系爭案有違行為時專利法第九十五條、第九十六條第一款及第五款規定，
    檢具引證一、引證二，對之提出舉發。案經被告審查，為本案舉發不成立之審定
    。原告不服，循序提起行政訴訟，並以如事實欄所示各節，據為爭執。經查：
（一）觀之原告所提出引證一義大利 ALUK 公司開立之發票，其上記載「3 Cylinder
      Lock Modle 1461,stainlese steel lock pad（即三圓桶鎖，型號一四六一，
      不銹鋼鎖墊）」字樣；另觀之引證一鎖具產品，其本體顯示一框形圖內含DMEC
      字樣及其下列有 DEPOSE INOX文字標示，其上另有可拆卸式黑色塑膠製墊片，
      顯示有「1460」及「0623N」 之編號，而無「1461」之編號。經比對鎖具產品
      之標示與發票所載品名，並不相同，且無直接關連，是無從認鎖具產品與發票
      具關連性，並無法證明該鎖具產品之生產日期；再觀之引證一之產品說明書，
      其上並無印製日期，也無型號可供比對。是憑引證一不足以證明引證一之鎖具
      之創作，先於系爭案，自無從證明系爭案有違反專利法第九十五條、第九十六
      條第一項第一款及第五款之規定。原告謂鎖具產品、產品說明書與義大利ALUK
      公司之發票上型號僅差一號，乃因為黑色塑膠墊片與鎖具各被ALUK公司編列為
      一四六○號以及一四六一號之故，被告理應通知被舉發人補充說明，方為適法
      云云。惟原告就此迄未舉證以實其說，尚非可採。
（二）由引證二及系爭案之專利說明書可知，引證二係藉鎖體帶動驅動塊以直接推動
      導塊、鎖栓達到鎖結之目的；系爭案則為則上、下連桿中之導梢槽、導梢及其
      相連之導桿、導桿槽等結構特徵，在上、下鎖定之同時，具側方即橫向鎖結之
      效果。系爭案之此項特徵與效果，為引證案所無，是二案無論結構特徵及所能
      達到之功效，皆有所不同，引證二亦不足證明系爭案有違行為時專利法第九十
      五條、第九十六條第一項第一款及第五款之規定。
（三）本件經經濟部送請國立臺灣大學機械工程學系鑑定結果，亦認引證二與系爭案
      在結構特徵及所能達到之功效，皆有所不同，此有意見書附於訴願卷可憑，益
      見原告所述並不足取。
三、綜上所述，本件被告所為舉發不成立之處分，洵無違誤，一再訴願決定，遞予維
    持，亦無不合。原告起訴意旨，仍執前詞求予撤銷，難認為有理由，應予駁回。
據上論結，本件原告之訴為無理由，爰依行政訴訟法施行法第二條，行政訴訟法第九
十八條第三項前段，判決如主文。
中      華      民      國      九十     年     十一     月      八     日
                    最 高 行 政 法 院  第 四 庭
                                審 判 長 法  官      葉  振  權
                                         法  官      蔡  進  田
                                         法  官      吳  錦  龍
                                         法  官      劉  鑫  楨
                                         法  官      吳  明  鴻
右  正  本  證  明  與  原  本  無  異
                                         法院書記官  阮  桂  芬
中      華      民      國      九十     年       十一      月     八   日


司法院資訊處製作；財團法人民間司法改革基金會備份。
